【裁判字號】    92,訴,1444
【裁判日期】    920922
【裁判案由】    返還不當得利
【裁判全文】
臺灣臺北地方法院民事判決                        九十二年度訴字第一四四四號
    原      告  台北市政府財政局
    法定代理人  甲○○
    訴訟代理人  古明峰律師
    被      告  乙○○
右當事人間請求返還不當得利事件，經本院於中華民國九十二年八月二十五日言詞辯
論終結後，判決如左：
    主    文
被告應給付原告新台幣玖拾參萬伍仟肆佰陸拾元及自民國九十二年三月四日起至清償
日止，按年息百分之五計算之利息。
訴訟費用由被告負擔。
本判決於原告以新台幣參拾壹萬貳仟元為被告供擔保後，得假執行。但被告以新台幣
玖拾參萬伍仟肆佰陸拾元為原告預供擔保，得免為假執行。
    事    實
甲、原告方面：
一、聲明：除假執行擔保金額外，如主文所示。
二、陳述略稱：
    坐落台北市○○區○○段四小段五三之一地號土地（下稱系爭土地）係台北市所
    有由原告管理之土地，然被告無合法正當權源，竟無權占用系爭土地一０六平方
    公尺做為進天宮及西園福德宮建物（門牌號碼台北市○○區○○路二段五十二巷
    一九號及二十一號）之基地（其占用之面積及位置詳如附圖Ａ及Ｂ部分所示），
    而系爭土地每平方公尺土地公告現值為新台幣（下同）七萬五千一百元，被告自
    民國（下同）八十六年十二月一日起至九十一年十一月三十日止占用系爭土地所
    獲利益高達為九十三萬五千四百六十元（計算式如附表所示）。被告無權占有系
    爭土地，且無法律上原因，而受有相當租金之利益，致原告因此受有損害，爰依
    民法第一百七十九條第一項規定提起本訴，請求被告給付自八十六年十二月一日
    起至九十一年十一月三十日止按申報地價百分之五計算之相當於租金之不當得利
    。
三、證據：提出土地登記謄本、台北市建成地政事務所八十九年十一月十七日北市建
    地二字第八九六一九四一八００號函、八十六年九月四日土地複丈成果圖、台北
    市公告地價查詢表及系爭土地位置圖片各乙份（均影本）為證。
乙、被告方面：
一、聲明：
（一）原告之訴及假執行之聲請均駁回。
（二）如受不利判決，願預供擔保請准宣告免為假執行。
二、陳述略稱：
    被告僅居住於台北市○○區○○路二段五二巷二一之一號建物，占地僅十坪左右
    ，並非居住占有系爭土地上門牌號碼台北市○○區○○路二段五二巷一九號及二
    一號之進天宮及西園福德宮。蓋進天宮及西園福德宮建物雖占用系爭土地一０六
    平方公尺，然係屬公眾得自由進出之場所，並非被告一人無權占有之建物。
三、證據：提出照片、被告戶口名簿與房屋稅繳款書（影本）為證。
    理      由
一、原告係依據台北市政府財政局組織規程所設立，可對外行文，並得為行政處分，
    現法定代理人為羅俊昇，有台北市政府財政局組織規程及簡介資料、編制表各一
    份在卷可稽（見本院卷第四九頁之二），且原告為系爭土地之管理人，亦有土地
    登記簿謄本在卷可佐（見本院卷第十四頁），則原告得以被告無權占有系爭土地
    ，提起本訴，其當事人亦屬適格（最高法院五十一年台上字第二六八０號判例參
    照），合先敘明。
二、原告主張系爭土地係屬台北市所有，由原告管理，然被告無合法正當權源，竟占
    用系爭土地面積一０六平方公尺之事實，已據其提出與其所述相符之土地登記簿
    謄本、現場照片（見本院卷第十四頁、第四四頁至第四七頁）為證，並經臺北市
    建成地政事務所派員測量系爭土地位置屬實，製有土地複丈成果圖在卷可憑（見
    本卷第四十二頁至第四十三頁），並為被告所不爭執，應認原告前開之主張為真
    實。被告雖辯稱並未居住占有系爭土地上進天宮及西園福德宮建物並非伊所有，
    且伊係居住另一建物即系爭路段二一之一號房屋，僅占地約十坪而已云云。惟查
    坐落系爭土地上之進天宮及西園福德宮之負責人、管理人均係被告，被告確有無
    權占有使用收益系土地之事實，業據原告提出神壇訪查表（見本院卷第四八頁至
    第四九頁）二件為證，並為被告所不爭執（見本院卷第四一頁），是被告辯稱伊
    並未占有系爭土地云云，洵無足取。
四、按無法律上之原因而受利益，致他人受損害者，應返還其利益。民法第一百七十
    九條定有明文。而依不當得利之法則請求返還不當得利，以無法律上之原因而受
    利益，致他人受有損害為其要件，故其得請求返還之範圍，應以對方所受之利益
    為度，非以請求人所受損害若干為準，無權占有他人土地，可能獲得相當於租金
    之利益為社會通常之觀念（最高法院六十一年台上字第一六九五號判例參照）。
    再按城市地方房屋之租金，以不超過土地及其建築物申報總價年息百分之十為限
    ，土地法第九十七條第一項定有明文；而土地法第九十七條規定之土地價額，係
    指法定地價而言，為土地法施行法第二十五條所明定，又土地法第一百四十八條
    規定，土地所有權人依土地法所申報之地價為法定地價；土地法第一百十五條復
    規定，同法第九十七條之規定，於租用基地建築房屋準用之，是建築基地（即土
    地）之租金，亦按土地申報地價年息百分之十為限。惟此年息百分之十為限，乃
    指房屋租金之最高限額而言，非謂所有租賃房屋之租金必須照申報價額年息百分
    之十計算之，尚須斟酌基地之位置，工商繁榮程度、使用人利用基地之經濟價值
    、所受利益，彼等關係及社會感情等情事以為決定，亦有最高法院四十六年台上
    字第八五五號、六十八年台上字第三○七一號判例可按。
五、經查系爭土地坐落於萬華區，乃繁華之商業區，屬於城市地方，自有土地法前開
    規定之適用。而依複丈成果圖影本所載，系爭進天宮及西園福德宮建物所占用系
    爭土地面積有一０六平方公尺，且系爭土地自八十六年七月間起至八十九年七月
    間止之公告現值為每平方公尺七萬七千元，九十年七月間之公告現值為每平方公
    尺七萬五千元，九十一年七月間之公告現值為每平方公尺七萬六千二百元，九十
    二年一月間之公告現值為每平方公尺七萬五千一百元，自八十六年七月間起至九
    十二年一月間止之公告地均為三萬五千三百元，均有原告提出之系爭土地公告現
    值及公告地價表（見本院卷第十七頁）附卷可按。本院斟酌系爭占用土地位處於
    西園路二段，鄰近莒光路及艋舺大道，附近有多路公車行經，交通便利。此外，
    該街道鄰近有女警隊、西園市場、各式商店，商業發達、生活機能亦佳，復有原
    告提出之現場位置圖在卷可參（見本院卷第四十九頁之一），因認被告就系爭土
    地所受相當於租金之利益，按年以土地申報地價之年息百分之五計算，實屬相當
    。從而，原告請求被告應自八十六年十二月一日起至九十一年十一月三十日止給
    付原告依公告地價百分之五計算之不當得利九十三萬五千四百六十元（計算式如
    附表所示）及自支付命令送達翌日即九十二年三月四日起至清償日止依週年利率
    百分之五計算之利息，洵屬有據，應予准許。
六、假執行之宣告：
    兩造均陳明願供擔保，以代釋明，聲請宣告假執行及免為假執行，經核無不合，
    爰分別酌定相當擔保金額准許之。
七、結論：本件原告之訴為有理由，依民事訴訟法第七十八條、第三百九十條第二項
    、第三百九十二條，判決如主文。
中      華      民      國    九十二    年      九      月    二十二    日
                              民事第三庭法      官  林振芳
右為正本係照原本作成
如對本判決上訴，須於判決送達後廿日內向本院提出上訴狀
中      華      民      國    九十二    年      九      月    二十三    日
                                        書  記  官  葛映嵐
附錄
修正民事訴訟法第三百九十二條第二項、第三項


司法院資訊處製作；財團法人民間司法改革基金會備份。
